臺灣基隆地方法院民事裁定  
111年度消債更字第11號
聲  請  人  黃明憲  
即  債務人            
代  理  人  粘怡華律師
上列債務人因消費者債務清理條例聲請更生事件，本院裁定如下
：
    主  文
債務人甲○○自中華民國一百一十一年一月二十二日下午五時起開
始更生程序。
命司法事務官進行本件更生程序。
    理  由
一、按為使負債務之消費者得依消費者債務清理條例（下稱債務
    清理條例）所定程序清理債務，以調整其與債權人及其他利
    害關係人之權利義務關係，保障債權人之公平受償，謀求消
    費者經濟生活之更生及社會經濟之健全發展，特制定債務清
    理條例（參見債務清理條例第1條）。次按債務人不能清償
    債務或有不能清償之虞者，得依債務清理條例所定更生或清
    算程序，清理其債務；債務人無擔保或無優先權之「本金及
    利息」債務總額未逾新臺幣（下同）12,000,000元者，於法
    院裁定開始清算程序或宣告破產前，得向法院聲請更生；債
    務人對於金融機構負債務者，在聲請更生或清算前，應向最
    大債權金融機構請求協商債務清償方案，或向其住、居所地
    之法院或鄉、鎮、市、區調解委員會聲請債務清理之調解；
    協商或調解成立者，債務人不得聲請更生或清算，但因不可
    歸責於己之事由，致履行有困難者，不在此限；本條例施行
    前，債務人依金融主管機關協調成立之中華民國銀行公會會
    員，辦理消費金融案件無擔保債務協商機制與金融機構成立
    之協商，準用前2項之規定。債務清理條例第3條、第42條第
    1項、第151條第1項、第7項、第9項定有明文。而依債務清
    理條例第2條第1項、第2項規定，債務清理條例所稱消費者
    ，指5年內未從事營業活動或從事營業額平均每月200,000元
    以下之小規模營業活動之自然人。因此，5年內未從事營業
    活動或從事營業額平均每月200,000元以下之小規模營業活
    動之自然人，倘有不能清償債務或有不能清償債務之虞，且
    客觀上並無濫用更生或清算程序之情事者，自應使其藉由債
    務清理條例所定程序清理債務。第按法院開始更生程序之裁
    定，應載明其年、月、日、時，並即時發生效力；法院開始
    更生或清算程序後，得命司法事務官進行更生或清算程序，
    必要時得選任律師、會計師或其他適當之自然人或法人一人
    為監督人或管理人，債務清理條例第45條第1項、第16條第1
    項規定甚明。
二、聲請意旨略以：聲請人即債務人有不能清償債務之情形，曾
    於民國109年6月20日與當時最大債權金融機構匯豐（台灣）
    商業銀行股份有限公司（下稱匯豐銀行）成立協商，每月清
    償8,882元，惟因聲請人配偶身體狀況不佳，無法分擔家計
    ，均仰賴聲請人薪資支應一家四口所有生活開銷，還款數期
    後毀諾，再於110年10月15日向本院聲請債務清理之調解未
    能成立，而聲請人無擔保或無優先權之債務總額未逾12,000
    ,000元，且未經法院裁定開始清算程序或宣告破產，為此依
    法聲請更生等語。
三、經查：
  ㈠聲請人符合債務清理條例第151條第7項但書「因不可歸責於
    己之事由，致履行有困難」之規定：
  ⒈聲請人前依債務清理條例第151條第1項規定，向當時最大債
    權金融機構匯豐銀行請求協商債務清償方案，並於109年6月
    20日與全體債權人達成分期還款協議，約定自109年7月10日
    起分180期、利率7%、每月清償8,882元，依各債權金融機構
    債權金額比例清償債務，至全部清償為止，聲請人繳納8期
    後未再依約履行等情，業據匯豐銀行具狀陳報屬實，並有臺
    灣臺北地方法院109年度司消債核字第5841號民事裁定、前
    置協商無擔保債務還款分配表暨表決結果、前置協商機制協
    議書（金融機構無擔保債權）、前置協商申請書、財團法人
    金融聯合徵信中心當事人綜合信用報告債務清理條例前置協
    商專用債權人清冊在卷可稽。聲請人既曾與各債權金融機構
    達成前開還款協議，原應依誠信原則盡力履行，避免任意毀
    諾，因此聲請人向本院聲請清算，自須審究其是否有「不可
    歸責於己之事由致履行有困難」情事。
  ⒉聲請人配偶華○珍因罹患思覺失調症，符合身心障礙資格，業
    據聲請人提出國泰綜合醫院110年7月19日診斷證明書、中華
    民國身心障礙證明為證（消債聲請卷第75頁至第77頁），且
    華○珍108、109年度無任何所得，名下亦無任何財產等情，
    有綜合所得稅各類所得資料清單、全國財產稅總歸戶財產查
    詢清單可憑（消債聲請卷第57頁至第59頁），足見華○珍無
    法工作賺取薪資，自無法支付本人必要生活費用及負擔2名
    未成年子女之扶養費。又聲請人於109年度薪資所得690,503
    元，平均每月所得約為57,542元，並與華○珍每月領有兒少
    補助2,047元、身障補助3,772元、租金補助4,400元，合計6
    7,761元。另參酌債務清理條例第64條之2第1項規定：「債
    務人必要生活費用，以最近一年衛生福利部或直轄市政府所
    公告當地區每人每月最低生活費一點二倍定之」之意旨，以
    聲請人毀諾時110年度臺灣省每人每月最低生活費為13,288
    元計算，聲請人及受扶養人華○珍、黃○霏、黃○宇之每月必
    要生活費用應為15,946元（計算式：13,288元×1.2＝15,946
    元，元以下四捨五入），聲請人應支出之扶養費為47,838元
    （計算式：15,946元×3＝47,838元），則以聲請人每月必要
    支出63,784元（聲請人生活必要費用15,946元＋配偶、2名未
    成年子女扶養費47,838元＝63,784元），加上每月8,882元之
    還款方案，金額已高達72,666元，顯逾聲請人毀諾時之收入
    67,761元，其履行顯有困難，堪認聲請人無法清償協商方案
    而毀諾，實有不可歸責於己之事由，得向本院聲請更生。本
    院自應綜合聲請人目前全部收支及財產狀況，評估其是否已
    達不能維持符合人性尊嚴之最低生活條件，而有「不能清償
    債務或有不能清償之虞」之情形。
  ㈡聲請人就其所負債務已有不能清償之情形，而得依債務清理
    條例所定清算程序，清理其債務：
  ⒈聲請人陳報其於聲請更生時平均每月薪資57,403元，有一輛
    汽車，並領取上開補助，經本院通知債權人陳報債權額，已
    陳報之聲請人無擔保或無優先權之本金及利息債務總計1,35
    1,564元等情，有全國財產稅總歸戶財產查詢清單、聲請人
    存摺內頁、勞工保險被保險人投保資料表（含明細）、行車
    執照、華○珍存摺內頁及各債權人陳報狀附卷足憑（消債聲
    請卷第55頁、第61頁至第68頁、第71頁、第79頁至第82頁、
    第257頁）。另依債務清理條例第64條之2第1項規定及衛生
    福利部公告之111年度臺灣省每人每月最低生活費14,230元
    計算，聲請人及受扶養人之每月必要生活費用為17,076元（
    計算式：14,230元×1.2倍＝17,076元），聲請人主張每月必
    要支出65,530元，低於債務清理條例第64條之2第1項規定之
    68,304元（計算式：17,076元×4＝68,304元），扣除聲請人
    每月必要支出後，聲請人每月至多能清償2,092元（計算式
    ：57,403元＋2,047元＋3,772元＋4,400元－65,530元＝2,092元
    ）。
  ⒉本院審酌聲請人係68年7月生，現年42歲，即使不列入債權人
    陳報債權後每月不斷發生之利息或違約金，以聲請人每月可
    清償債務2,092元計算，尚須647個月即53年又11個月（計算
    式：1,351,564元÷2,092元≒647）才能清償前述債務總額，
    以聲請人上述收入及負債支出狀況，無法在勞動基準法所定
    之強制退休年齡65歲以前清償前述債務，堪認客觀上對已屆
    清償期之債務有不能清償之情形，並有藉助更生制度調整其
    與債權人間之權利義務關係而重建其經濟生活之必要。
四、綜上所述，聲請人屬於債務清理條例之消費者，無擔保或無
    優先權之本金及利息債務未逾12,000,000元，確有不能清償
    之虞，且未經法院裁定開始清算程序或宣告破產，復查無債
    務清理條例第6條第3項、第8條或第46條各款所定應駁回更
    生聲請之事由存在，聲請人聲請更生，為有理由，應予准許
    ，並命司法事務官進行本件更生程序，爰裁定如主文。　
中　　華　　民　　國　　111 　年　　1 　　月　　21　　日
                  民事庭法　官　陳湘琳
以上正本係照原本作成。
本裁定不得抗告。
中　　華　　民　　國　　111 　年　　1 　　月　　21　　日
                        書記官　林亭如